---
title: "Contraste de dados sobre saúde e bem-estar antes e pós-pandemia"
subtitle: "Análise exploratória dos dados da VIGITEL dos anos 2019  e 2023."
title-block-banner: "#5D91BD"
linkcolor: "#5D91BD"
format:
  html:
    theme: minty
    embed-resources: true
number-sections: true
echo: false
code-fold: FALSE
author: Carolina Brito
editor: visual
data: 06/2026
---

## Contexto

Para esse projeto eu decedi trabalhar com a base de dados da [**VIGITEL**](https://svs.aids.gov.br/daent/cgdnt/vigitel/) **(Vigilância de Fatores de Risco e Proteção para Doenças Crônicas por Inquerito Telefônico)** é uma edição anual de pesquisa telefônica realizada pelo Ministério da Saúde do Brasil desde 2006. Monitora fatores de risco e proteção para doenças crônicas não transmissíveis entre adultos (18+) em todas as 26 capitais estaduais e o Distrito Federal.Por ela ter uma grande quantidade de dados,foi usado o pacote `healthbR` do R para importar as variáveis desejadas. [^1]

[^1]: **Bissoli S (2025). healthbR: Acesse Dados de Saúde Pública do Brasil. Pacote R versão 0.2.0**, <https://github.com/SidneyBissoli/healthbR.>

Dentre os anos disponíveis foi escolhido os anos de 2019 e 2023 com o **objetivo de comparar os dados antes da pandemia e pós-pandemia, com variáveis relacionadas a saúde e bem-estar da população dos entrevistados.**Dentre as variáveis disponíveis foram escolhidas: doenças crônicas(diabetes, pressão alta), peso, consumo de álcool, atividade física e suas modalidades e tempo de uso de dispositivos eletrônicos (celular, notebook, tablet, etc) em momentos de lazer. Tenho como finalidade nesse projeto responder a seguinte questão : *É possível observar através desses dados coletados, mudanças significativas na saúde e no bem-estar da população dos entrevistados depois da pandemia ?*

```{r}
#| echo: false
#| message: false

library(tidyverse)
library(plotly)
library(knitr)
library(ggthemes)

vigitel_19_23 <- read_rds("vigitel_19_23.rds")

vigitel_19_23$ano <- as.factor(vigitel_19_23$ano)
vigitel_19_23$modalidade[vigitel_19_23$modalidade== "igual"] <- NA
vigitel_19_23$modalidade[vigitel_19_23$modalidade== "aumentada"] <- NA
vigitel_19_23$peso[vigitel_19_23$peso > 200] <- NA

```

## Análise exploratória

### *Comparando a proporção de respostas da variável: consumo de bebidas álcoolicas nos anos de 2019 e 2023.*

Análisando os dados é possível notar um aumento na proporção de pessoas que consomem bebidas álcoolicas regulamente no ano de 2023 em comparação ao ano de 2019. Já que em 2019, 34% das pessoas responderam que consomem álcool regulamente e em 2023 foram 41%,tendo um aumento de 7%. [^2]

[^2]: Nessa váriavel a três categorias possíveis de resposta : "não consumo", "sim", "sim,mas não no último mês".Nessa análise eu escolhi priorizar somente à categoria:"sim".

### Análise de peso e doenças crônicas em relação a idade.

Nesse gráfico o objetivo é análisar a frequência de pessoas com pressão alta associada a idade.

```{r}
#| echo: false
#| warning: false
dados_filtrados <- vigitel_19_23 |> filter(pressao_alta != "não lembra")

dados_filtrados <- vigitel_19_23 |> filter(pressao_alta!= "não")


ggplot(dados_filtrados, aes(x = idade, y = ..density..)) +
  geom_histogram( color = "black", fill = "#5D91BD", ) +
  facet_wrap(~ano) +
  theme_classic() +
  labs(title = "Pressão alta em relação a idade",
       y = "Densidade",
       x = "idades(anos)",
       caption = "Fonte: Microdados do Vigitel Brasil 2019 e 2023, Ministério da Saúde.",
       tag = "Figura 1")



```

Nessa tabela o objetivo e comparar a média e a convalência de variância de cada ano com variáveis relacionada a saúde dos entrevistados. **Tabela de análise descritiva de peso e doenças crônicas.**

|                    | 2019 |     | 2023 |     |
|--------------------|------|-----|------|-----|
|                    | x̄    | CV  | x̄    | CV  |
| peso               | 71   | 21  | 73   | 22  |
| idade pressão alta | 64   | 21  | 60   | 24  |
| idade diabéticos   | 66   | 18  | 62   | 21  |

Observando a **Figura 1** em comunhão com a tabela acima é possível notar a diferença entre a distribuição de densidade dos dados em 2019 com 2023. Onde em 2019 o gráfico é mais "agudo" (os dados estão concentrados em uma parcela de idades) e em 2023 ele é mais disperso, variando mais as idades. Observando a tabela, no ano de 2023 a média de idade dos entrevistados com pressão alta e diabetes foi mais baixa que em 2019 e a covalência de variância calculada em 2023 foi mais alta que 2019. E por fim a média do peso aumentou em 2023.

### Análise do bem-estar da popolução dos entrevistados em momentos de lazer.

```{r}
#| echo: false
#| 
freq_temp.tela <- table(vigitel_19_23$ano, vigitel_19_23$tempo_tela)
freq_tela <- data.frame(prop.table(freq_temp.tela, margin=1))

 ggplot(freq_tela, aes(x = Var1, y = Freq ,fill = Var2)) +
  geom_bar(stat = "identity", position = "dodge") +
  scale_fill_manual(values = c("#33608C","#DD708E","#5D91BD","#C28AB1","#C9DAF1","#FFB2B6","#787878","#1E1E1E"))+
  labs(title = "Proporção de tempo de tela em momentos de lazer",
       y = "Proporção",
       x = "Ano",
       fill = "Tempo",
       tag = "Figura 2",
       caption = "Fonte: Microdados do Vigitel Brasil 2019 e 2023, Ministério da Saúde.") -> grafico.tela
 ggplotly(grafico.tela)
```

No gráfico acima é notável uma mudança relevante na proporção de entrevistados que usam menos de 1 hora de tela em momentos de lazer, **em 2023 diminuiu 8% em comparação a 2019.**

```{r}
#| echo: false
#| messege: false
dados <- vigitel_19_23 |> 
  mutate(
    modalidade2 = fct_collapse(modalidade,
        "Corrida" = c("3","4"),
        "Musculação" = "5",
        "Ginástica" = c("6","7","8"),
        "Natação" = "9",
        "Artes marciais" = "10",
        "Bicicleta" = "11",
        "Futebol" = "12",
        "Basquetebol" = "13",
        "Voleibol/futevôlei" = "14",
        "Tênis" = "15",
        "Dança" = "16",
        "Outros" = "17",
        
      ))

dados <- dados %>%
  mutate(
    modalidade2 = na_if(as.character(modalidade2), "igual"),  
    modalidade2 = factor(modalidade2)  
  )
dados <- dados %>%
  mutate(
    modalidade2 = na_if(as.character(modalidade2), "aumentada"),  
    modalidade2 = factor(modalidade2)  
  )

```

```{r}
#| echo: false
#| messege: false 
dados <- na.exclude(dados,modalidade2)
freq_modalidade <- table(dados$ano, dados$modalidade2)
 f.mod <- data.frame(prop.table(freq_modalidade, margin=1))
freq_m <- data.frame(freq_modalidade)


 
ggplot(f.mod, aes(x = Var1, y = Freq ,fill = Var2)) +
  geom_bar(stat = "identity", position = "dodge") +
  scale_fill_manual(values = c("#33608C","yellow","#DD708E","#F4A652","#D64E45","#B81840","#5D91BD","#C28AB1","#C9DAF1","#FFB2B6","#787878","#1E1E1E")) +
  labs(
    y = "proporção",
    x = "Ano", 
    fill = "Modalidade",
    title = (" Proporção de pessoas em cada modalidade de atividades físicas"),
 caption = ("Fonte: Microdados do Vigitel Brasil 2019 e 2023, Ministério da Saúde."))  -> g.ex
ggplotly(g.ex)
```

No gráfico acima a atividade física que mais se destaca é a musculação, e percebe-se que em 2023 ouve um aumento significativo de 11% nessa categoria em comparação ao ano de 2019.

## Conclusão

Portanto através dos resultados da análise exploratória é possível considerar nessa população de entrevistados [^3] que em 2023 ouve mais proporção de pessoas que bebem bebidas álcoolicas regulamente, mais pessoas jovens com pressão alta e diabetes e para finalizar o peso médio aumentou comparado ao ano de 2019. Sobre o bem-estar dos entrevistados em momento de lazer: diminuiu em 2023 a proporção de entrevistados que mexem menos de 1 hora em dispositivos eletônicos em momentos de lazer, e na escolha de uma modalidade de atividade física a musculação é a mais presente nos dois anos e cresce mais no ano de 2023.

[^3]: mesmo sendo uma grande quantidade de entrevistados esses resultados não podem ser considerados para a população brasileira pois eles foram coletados **somente** em capitais dos estados e Distrito Federal.

### Desafios e futuras análises.

A minha dificuldade nessa base de dados: seu *tamanho*, onde eu tive que reduzir as variáveis e sacrificar algumas que não tinha nos dois anos,e a *limpeza da base* pois tinha muitos elementos e categorias que atrapalhavam no momento do estudo. Uma possibilidade para futuras análises é adicionar os próximos anos (pós-pandemia) e fazer um estudo de 2 em 2 anos com essas variáveis estudadas ou com outras da base original.[^4]

[^4]: já que todos anos eles fazem essa pesquisa.
